【裁判字號】    92,智,15
【裁判日期】    970306
【裁判案由】    侵權行為損害賠償
【裁判全文】
臺灣板橋地方法院民事判決                92年度智字第15號
原      告  甲○○
訴訟代理人  劉秋絹律師
被      告  丙○○
被      告  皇湘股份有限公司
法定代理人  丁○○
上2 人共同
訴訟代理人  鐘律師
被      告  泓凱工業股份有限公司
法定代理人  乙○○
訴訟代理人  盧之耘律師
上列當事人間請求侵權行為損害賠償事件，經本院於民國97年2
月21日言詞辯論終結，判決如下：
    主      文
被告丙○○、皇湘股份有限公司應連帶給付原告新台幣貳佰萬元
及自民國九十二年六月二十一日起至清償日止，按年息百分之五
計算之利息。
原告其餘之訴駁回。
訴訟費用由被告皇湘股份有限公司、丙○○連帶負擔三分之二，
餘由原告負擔。
本判決第一項於原告以新台幣陸拾柒萬元或等值之土地銀行無記
名可轉讓定存單供擔保後，得假執行；但被告丙○○、皇湘股份
有限公司得以新台幣貳佰萬元為原告預供擔保而免為假執行。
    事實及理由
一、按現行專利法係於民國（下同）92年2 月6 日修正公布全文
    138 條，除第11條自公布日施行外，其餘條文之施行日期，
    由行政院定之，為新修正之專利法第138 條所明定。93年6
    月8 日行政院院臺經字第0930026128號令發布92年2 月6 日
    修正公布專利法，除第11條已自公布日施行、刪除條文自92
    年3 月31日施行外，其餘條文定自93年7 月1 日施行。查本
    件原告係請求被告賠償91年、92年之損害，是關於本件實體
    法律之規定，除有特別規定者外，自應適用修正前專利法之
    規定。原告雖援引新修正之專利法為本件請求之依據，惟因
    部分條文為修正前專利法既有之規定，僅修正前後條號有所
    變異而已，並不影響原告之請求，合先敘明。
二、原告主張：
    (一)原告享有專利號數：新型第177454號，專利名稱：「一種
      防腐蝕金屬鎖螺套接結構」之專利權（下稱系爭專利權）
      ，專利權期間自民國（下同）90年7 月11日起至101 年1
      月11日止，該專利權為原告所屬公華記科技有限公司實施
      。被告丙○○為被告皇湘股份有限公司（下稱皇湘公司）
      董事長，負責被告皇湘公司之經營及運作，竟透過被告皇
      湘公司生產與原告所有系爭專利權範圍實質相同之「隔膜
      式壓力表」，並由被告皇湘公司與被告泓凱工業股份有限
      公司共同銷售該產品，不法侵害原告之系爭專利權。被告
      丙○○為本件侵權行為之主導人，依專利法第108 條準用
      同法第84條、第85條第2 項（按即修正前專利法第105 條
      準用同法第88條、第89條第2 項）、第89條規定，應負賠
      償責任並負擔費用將判決書全部或一部登報；被告皇湘公
      司依民法第188 條、第28條規定，應與被告丙○○負連帶
      賠償責任；被告泓凱公司依民法第185 條規定與被告丙○
      ○、皇湘公司負連帶賠償責任，爰此提起本件訴訟。
    (二)損害額之計算：
      (1)原告係於91年9 月間發現被告有前揭侵權行為，被告之
        侵權行為於未發現前，原告90年度之銷售單價平均為新
        台幣（下同）322 元，嗣後發現系爭專利物品之價格直
        往下滑，乃於91年間發現被告之侵權行為。系爭專利物
        品之銷售單價91年度滑落為251 元，92年至起訴止系爭
        專利物品之平均單價更下滑為243 元，依專利法第108
        條準用同法第85條第1 項第1 款規定（按即修正前專利
        法第105 條準用同法第89條第1 項第1 款規定），以平
        均單價之價差與原告銷售數量（91年度銷售27,172個，
        92 年 度銷售2,538 個）相乘，計算原告所得通常利益
        ，原告酌為2, 000,000元損害賠償之請求。其計算式：
        （322 －251） ×27,172＋（322 －243） ×2,538 ＝
        2,129,714
      (2)原告系爭專利權遭被告仿冒，並以低價劣質於市面上銷
        售，造成原告業務上信譽減損，爰依專利法第108 條準
        用同法第85條第2 項（按即修正前專利法第105 條準用
        同法第89條第2 項）及第89條規定，請求500,000 元之
        賠償，並將本案判決登載於經濟日報1 日。
    (三)訴之聲明：
      (1)被告應連帶給付原告2,500,000 元及自起訴狀繕本送達
        翌日起至清償日止，按年息5%計算之利息。
      (2)前項之請求，原告願以現金或土地銀行無記名可轉讓定
        存單供擔保，請求准予宣告假執行。
      (3)被告應負擔費用，將本件一審民事訴訟判決書全文以「
        十全批」規格刊載於經濟日報第一版乙日。
二、被告答辯：
  A.被告丙○○、皇湘公司：
    (一)原告應就被告等具有侵害專利權之故意、過失負舉證責任
      ：
      按專利權受侵害，其本質仍為侵權行為，亦即除專利法有
      特別規定外，仍應適用民法之規定。而專利法並未就專利
      權受侵害之要件為規範，則參諸民法第184 條規定，就以
      使用為方法侵害他人新型專利權而構成侵權行為之損害賠
      償責任，即須具備：1.有使用不法之加害行為；2.有侵害
      他人之新型專利權；3.行為人有故意或過失；4.使用之不
      法之加害行為與損害發生間有相當因果關係等要件，而此
      為原告主張權利存在之要件，自應由原告就上開要件之存
      在負舉證之責。又民法上故意之成立，乃為有違法性（違
      反義務性）之認識，至過失則係違反預見及預防侵害他人
      權利之行為義務，亦即以是否盡到善良管理人之注意為斷
      。本件被告否認有任何故意或過失，原告未就此部分之事
      實負舉證責任。
    (二)被告否認有侵害原告之專利權：
      被告否認原告所提原證5 之鑑定報告書，程序上其送請鑑
      定未經被告同意，所提供鑑定之物非被告所有，則該鑑定
      報告實難為證據，原告未舉證被告皇湘公司有侵害原告系
      爭專利權之事實。
    (三)被告否認原告請求損害賠償金額及方法：
      (1)被告否認原告所提證物9-11私文書之形式及實質上效力
        。
      (2)原告之系爭專利產品價格滑落，乃因市場及其他因素所
        致，原告未舉證其減少之金額與被告侵害有因果關係，
        原告主張其受有損害，顯乏依據。
    (四)被告皇湘公司所製造生產之商品係以自己之名義銷售，非
      以原告之名義為銷售，對原告業務上信譽，自不生任何影
      響，原告業務上之信譽既無任何損失，原告此部分之請求
      即無理由。
    (五)答辯聲明：
      (1)原告之訴駁回。
      (2)如受不利益之判決，請准供擔保免為假執行。
  B.被告泓凱公司：
    (一)被告泓凱公司並未侵害原告之專利權：
      原告主張被告泓凱公司侵害其專利權，無非係以被告皇湘
      公司銷售之物品上有被告泓凱公司商標圖樣、皇湘公司之
      型錄上可見被告泓凱公司之名稱及商標圖樣、被告丙○○
      之名片所載大陸工廠為『泓凱工業股份有限公司』、皇湘
      公司及泓凱公司位於同址等事項作為依據。惟：
      (1)皇湘公司銷售之物品及型錄為皇湘公司所有，被告泓凱
        公司與皇湘公司之執行業務董事均屬不同，兩者係屬不
        同之主體，並無任何關係。
      (2)皇湘公司銷售之物品上雖載有被告泓凱公司之商標圖樣
        ，惟此係皇湘公司自行印製，並非出於被告泓凱公司之
        同意或授權。又丙○○之名片記載大陸工廠為「泓凱工
        業股份有限公司」，亦係其私自印製，被告泓凱公司並
        不知悉，丙○○自行印製載有泓凱公司大陸工廠地址之
        名片與被告泓凱公司並無任何關涉，原告以丙○○自行
        印製「泓凱公司」商標字樣之型錄，即認被告泓凱公司
        與皇湘公司共同侵害原告專利權之行為，除未盡舉證責
        任外，更屬率斷。
      (3)被告泓凱公司雖出租1 間辦公室與倉庫予皇湘公司使用
        ，惟被告泓凱公司所營事業為電腦零組件，與皇湘公司
        所營之螺絲、螺帽、螺絲釘等製品製造業，完全不同，
        被告泓凱公司對於皇湘公司究竟製造或販賣何物？原告
        是否享有系爭專利物品之專利權？皇湘公司所製造或販
        賣之物品是否有侵害他人之專利權等情，實不知悉，亦
        無權利探知。倘僅因被告泓凱公司出租1 間辦公室與倉
        庫予皇湘公司使用，即認被告泓凱公司有製造、販賣而
        共同侵害專利權之行為，於法顯有不合。
      (4)專利法第84條的賠償性質為侵權行為損害賠償，須加害
        人有故意或過失始能成立，最高法院93年度台上字第22
        92號裁判意旨可資參照。又依當事人主張有利於己之事
        實者，就其事實有舉證之責任，民事訴訟法第277 條前
        段定有明文。原告主張其擁有之新型專利權，因被告泓
        凱公司故意或過失不法侵害其專利權之要件事實，應負
        舉證之責，原告如未能具體舉證證明，僅憑推測之方法
        ，推論被告泓凱公司有共同侵害其專利權，自難認其主
        張可採。
    (二)原告並無證據足以證明被告皇湘公司所製造之物品確有侵
      害原告之專利權：
      原告主張被告皇湘公司有侵害原告專利權之事實，唯一之
      證據係以原告所提呈之證物即原證5 之財團法人臺灣經濟
      發展研究院專利權侵害鑑定研究報告書，惟該鑑定研究報
      告書為原告自行委任該研究院所為，並未經被告之同意，
      且所提供之物品是否確為被告皇湘公司所製造亦屬可疑，
      是該鑑定研究報告書實難為本件之證據，故本件原告並無
      證據，可資證明被告皇湘公司確有侵害原告之專利權之事
      實。
    (三)原告請求損害賠償金額及方法，要非妥適：
      被告泓凱公司並未侵害原告之專利權，已如前述，退萬步
      言，縱認被告泓凱公司確有侵害原告之專利權，然：
      (1)原告據以主張其受有損害者，係以其銷售單價滑落，惟
        其證據即隔膜壓力表每月平均單價一覽表，為原告所制
        作之私文書，被告否認其真正。又其上所載為華記科技
        有限公司之單價及銷售狀況，自難據以認定為原告所受
        損害之證據。
      (2)被告皇湘公司所製造之商品與原告所有之系爭專利物品
        ，兩者並無替代性，既無替代性，當無生競爭或排擠之
        可能，故對原告所有之系爭專利物之價格尚無影響因素
        之存在。又按原告所提出之華記科技有限公司90年1 月
        1 日至90年12月31日隔膜壓力表每月平均單價一覽表，
        每月平均單價最高者為396 元，最低者281 元，兩者相
        差有115 元之多，足徵該物品價格本即波動性甚大。復
        按前開一覽表，91年10月系爭專利商品之單價為378 元
        、92年1 月則為367 元，故其單價並非如原告所主張者
        為完全「滑落」之狀況，足證原告專利物品價格之波動
        ，並非受皇湘公司所製造商品之影響，是原告以其銷售
        單價之下滑，主張其受有損害，並據以計算其損失，顯
        非適當。
      (3)皇湘公司所製造生產之商品係以其自己之名義銷售，並
        非以原告之名義銷售，對於原告之業務上信譽，自不生
        何影響，原告之業務上信譽並未因此而致減損，自無何
        損害可言，原告請求被告賠償其業務上之信譽因專利權
        受侵害所致之減損，自無理由。
    (四)答辯聲明：
      (1)原告之訴駁回。
      (2)如受不利益之判決，請准供擔保免為假執行。
三、兩造不爭執之事實：
    (一)原告享有專利號數：新型第177454號，專利名稱：「一種
      防腐蝕金屬鎖螺套接結構」之專利權，專利期間自90年7
      月11日起至101 年1 月11日止。
    (二)台北市政府警察局於91年11月26日前往台北縣新莊市○○
      ○路403 巷2 號搜索，查扣隔膜錶（壓力錶）成品4 個、
      半成品31個及訂購單、報價單等物品。
    (三)前開查扣之隔膜錶（壓力錶）之上有被告泓凱公司之商標
      圖樣。
    (四)前開查扣之隔膜錶（壓力錶）經原告送財團法人台灣經濟
      發展研究院鑑定結果，認與原告享有上開專利權之申請專
      利範圍實質相同。
    (五)被告泓凱公司出租辦公室及倉庫予丙○○，丙○○將上開
      處所供皇湘公司使用。
    (六)被告丙○○以原告取得之上開專利違反專利法97條、98條
      第1 項第1 款及第2 項之規定，不符新型專利要件，提出
      之舉發案業經台北高等行政法院判決敗訴確定在案。
四、兩造同意本件爭點為：
    (一)被告丙○○有無侵害原告系爭專利權？被告皇湘公司是否
      負連帶賠償責任？
    (二)被告泓凱公司是否與皇湘公司共同侵害原告系爭專利權？
      二者是否應負連帶損害賠償責任？
    (三)原告系爭專利權所受之損害數額為何？
五、本院就上開爭點之判斷：
    (一)關於「被告丙○○有無侵害原告系爭專利權？被告皇湘公
      司是否應負連帶賠償責任？」之爭點部分：
      (1)查原告主張被告丙○○為皇湘公司董事長，負責皇湘公
        司之經營及運作，竟透過皇湘公司生產與原告所有系爭
        專利權範圍實質相同之「隔膜式壓力表」，並對外販售
        等情，已據原告提出皇湘公司基本資料、財團法人台灣
        經濟發展研究院專利權侵害鑑定報告書、皇湘公司產品
        型錄、樣品單等為證，被告丙○○亦自陳「我原是公司
        的董事長，是負責人，之後才變更負責人，皇湘公司在
        91、92年間賣壓力表時我是公司的負責人，實際在負責
        公司的經營」、「（為何你所販售的產品要使用泓凱公
        司的商標？）……因為廠商向我訂壓力表要求要有商標
        ，以便利廠商區別產品來源」等語在卷（見本院97年2
        月21日言詞辯論筆錄），並參酌警方搜索時除查扣隔膜
        式壓力表成品4 個外，尚扣有「半成品」31個，且財團
        法人台灣經濟發展研究院專利權侵害鑑定結論為「委託
        者所提供由皇湘公司所有之『隔膜式壓力表』產品，其
        構成要件與中華民國新型第177454號『一種防腐蝕金屬
        鎖螺套接結構』專利權之申請範圍實質相同」，自堪信
        原告上開主張屬實，被告丙○○藉由其實際經營之皇湘
        公司所生產製造並販售之隔膜式壓力表確有侵害原告所
        有系爭專利情事，洵堪認定。
      (2)被告雖否認財團法人台灣經濟發展研究院專利權侵害鑑
        定報告之證據能力，並以前詞置辯。惟上開鑑定報告早
        經本院於92年7 月17日言詞辯論時即提示予被告3 人，
        被告3 人對該鑑定結果均表示「沒有意見」，被告丙○
        ○更陳稱：「鑑定的樣品，就是查扣的庫存品」，此有
        該次言詞辯論筆錄在卷可稽，被告丙○○、皇湘公司嗣
        於97年2 月21日提出之答辯狀內始加以否認，並爭執該
        鑑定報告之證據能力，顯係意圖延滯訴訟，且屬逾時提
        出之攻擊防禦方法，自不足取。又被告丙○○既辯稱伊
        在原告申請專利之後即未再販賣（見本院卷(一)第95頁）
        ，可見其就原告申請並取得系爭專利權，知之甚詳，然
        皇湘公司於91年10月24日仍有販售侵害原告系爭專利之
        隔膜表之事實，有原證7 之樣品單可證，足認被告丙○
        ○就其行為已侵害原告系爭專利權乙節，應所有認識。
        此外，被告丙○○自陳皇湘公司可依客戶要求而在販售
        之壓力表上使用指定之商標圖案，以利客戶辨別產品來
        源，已如前述，故皇湘公司並非單純之販售者，應有開
        模生產製造壓力表之情事，亦堪認定。被告前開所辯要
        屬卸責之詞，均不足採信。
      (3)按法人對於董事或其他有代表權之人因執行職務所加於
        他人之損害，與該行為人連帶負賠償之責任，民法第28
        條定有明文。查被告丙○○原係皇湘公司董事長，91年
        8 月13日皇湘公司之董事長雖變更登記為丁○○，惟被
        告丙○○仍為該公司董事等情，此觀卷附被告皇湘公司
        變更登記表之記載即明，且被告丙○○亦自陳皇湘公司
        於91、92年間販售壓力表期間均由伊實際負責公司之經
        營（見97年2 月21日言詞辯論筆錄），是依上開規定，
        被告皇湘公司自應就被告丙○○因侵害原告所有系爭專
        利所加於原告之損害，與被告丙○○連帶負賠償責任。
    (二)關於「被告泓凱公司是否與皇湘公司共同侵害原告系爭專
      利權？二者是否應負連帶損害賠償責任？」之爭點部分：
      (1)按當事人主張有利於己之事實者，就其事實有舉證之責
        任，民事訴訟法第277 條前段定有明文。本件原告既主
        張被告泓凱公司有販售與原告所有系爭專利範圍實質相
        同之隔膜式壓力表之事實，則依首揭規定，自應就此有
        利於己之事實負舉證責任。
      (2)查原告主張被告泓凱公司為共同侵權行為人，與被告皇
        湘公司共同銷售侵害原告所有系爭專利之隔膜式壓力表
        ，無非係以該壓力表印有泓凱公司之商標圖樣，且廣告
        型錄上亦標示「皇湘（泓凱）公司」字樣，2 公司處所
        復屬同一為據。惟此已為被告泓凱公司否認，並以該公
        司僅係單純出租辦公室及倉庫予皇湘公司使用，皇湘公
        司擅自使用泓凱公司商標圖樣，並自行印製型錄均非出
        於泓凱公司之同意或授權等語置辯。
      (3)經查，皇湘公司生產製造之隔膜式壓力表印有泓凱公司
        之商標圖樣、該公司產品型錄內亦標有「臺灣皇湘（泓
        凱）公司」字樣，固均屬事實，然被告丙○○已陳明其
        與泓凱公司法定代理人乙○○為兄弟，因客戶向皇湘公
        司訂壓力表要求要有商標，以資辨別產品來源，乃逕自
        使用泓凱公司用於電腦產品之商標圖樣及印製型錄，並
        未告知乙○○（見本院97年1 月14日、97年2 月21日言
        詞辯論筆錄），且依原告提出之證物6 即皇湘公司型錄
        所示，「泓凱」二字係緊接在「臺灣皇湘」之後，並記
        載於括號之內，型錄下方記載之營業處所及連絡電話則
        均標明為「皇湘股份有限公司」、「臺灣皇湘東莞辦事
        處」，故自該型錄記載方式整體以觀，客觀上已足表徵
        為皇湘公司之產品型錄，因此尚難以該型錄標示「臺灣
        皇湘（泓凱）公司」字樣，逕認被告泓凱公司有與皇湘
        公司共同販售之行為。至於被告泓凱公司出租辦公室及
        倉庫予皇湘公司使用之事實，亦無從證明二者有共同販
        售行為。
      (4)原告所據上開事實既均不足以明被告泓凱公司有販售侵
        權產品之事實，復未提出其他證據以實其說，是原告主
        張被告泓凱公司與皇湘公司共同侵害原告系爭專利權，
        二者應負連帶損害賠償責任，即非可取。
    (三)關於「原告系爭專利權所受之損害數額」之爭點部分：
      (1)依修正前專利法第105 條準用同法第88條第1 項、第89
        條第1 項第1 款規定，新型專利權受侵害時，專利權人
        得請求損害賠償，並得依民法第216 條規定計算其損害
        ，但不能提供證據方法以證明其損害時，得就其實施專
        利權通常所可獲得之利益，減除受害後實施同一專利權
        所得之利益，以其差額為所受損害。本件原告所有之系
        爭專利權既受有侵害，則原告主張依前開規定計算其損
        害額，自屬有據。
      (2)被告丙○○自陳於91、92年間有販售隔膜式壓力表之事
        實，且該壓力表確有侵害原告所有系爭專利權，亦經認
        定如前。而實施系爭專利權之原告所屬華記科技有限公
        司於90年間販售隔膜式壓力表之平均單價為322 元，91
        年間之平均單價降為251 元、92年1 至3 月平均單價降
        為243 元，有原告提出之上開3 年度隔膜壓力表每月平
        均單價一覽表在卷可稽，原告以平均單價之價差與原告
        銷售數量相乘，用以計算其損害，並僅在2,000,000 元
        範圍內請求被告賠償，即屬合法有理，茲計算如下：
        1.91年度即91年1 至12月：
         （322 元－251元） ×27,172個＝1,929,212元
        2.92年1 至3 月：
          （322 －243） ×2,538個＝200,502元
        3.以上總計：
           1,929,212元＋200,502元＝2,129,714元
      (3)被告丙○○、皇湘公司對原告於起訴狀內載記之上開損
        害賠償之計算方式及原告於92年5 月起訴時即提出之華
        記科技有限公司90、91、92年隔膜壓力表每月平均單價
        一覽表前均未曾予以爭執，遲至97年2 月21日最後言詞
        辯論期日始加以爭執，並否認上開文書之真正，顯係意
        圖延滯訴訟，且就逾時提出該攻擊防禦方法有重大過失
        ，有礙訴訟終結，依民事訴訟法第196 條第2 項規定，
        本院自得駁回之，附此敘明。
      (4)又被告皇湘公司所製造生產之隔膜式壓力表雖侵害原告
        所有系爭專利權，惟被告皇湘公司係以自己名義銷售，
        並非以原告名義銷售，且其上亦無足以表徵或顯示為原
        告所生產製造者，故縱令品質低劣，原告業務上信譽亦
        不因此致有減損，故原告請求被告賠償其業務上之信譽
        因專利權受侵害所致減損之損害500,000 元，並無理由
        。
六、末查，新修正專利法第89條「被害人得於勝訴判決確定後，
    聲請法院裁定將判決書全部或一部登報，其費用由敗訴人負
    擔」之規定，乃92年2 月6 日修正時所新增，為修正前專利
    法所無，而本件應適用修正前專利法之規定，已如前述，故
    原告請求被告應負擔費用，將本件一審民事訴訟判決書全文
    以「十全批」規格刊載於經濟日報第1 版1 日，即乏所據，
    不應准許。
七、綜上所述，原告依專利法第108 條準用同法第84條、第85條
    第2 項規定（按即修正前專利法第105 條準用同法第88條、
    第89條第2 項規定）及民法第28條規定，請求被告丙○○、
    皇湘公司連帶給付2,000,000 元及自起訴狀繕本送達翌日即
    92年6 月21日起至清償日止，按年息5%計算之利息，為有理
    由，應予准許。逾上開範圍之請求，則屬無據，應予駁回。
八、兩造均陳明願供擔保，聲請宣告假執行及免為假執行宣告，
    經核皆無不合，爰分別酌定相當擔保金額准許之。
九、本件事證已臻明確，兩造所為之其他主張、陳述、所提證據
    暨調查證據之聲請，經審酌後，認均與本件之結論無礙，且
    無調查必要，不再一一論述並加以調查，併予敘明。
十、訴訟費用負擔之依據：民事訴訟法第79條。
中    華    民    國    97    年    3     月    6     日
                  民事第二庭    法  官  程怡怡
以上正本係照原本作成
如對本判決上訴，須於判決送達後20日內向本院提出上訴狀
中    華    民    國    97    年    3     月    11    日
                                書記官  華海珍

司法院資訊處製作；財團法人民間司法改革基金會備份。
